【裁判字號】    89,台上,2951
【裁判日期】    891229
【裁判案由】    給付保險金
【裁判全文】
最高法院民事判決                              八十九年度台上字第二九五一號
    上  訴  人  乙○○
                甲○○
    兼 右二 人
    法定代理人  丙○○
    被 上訴 人  美商瑞泰人壽保險股份有限公司
    法定代理人  吳家懷
    訴訟代理人  黃訓章律師
右當事人間請求給付保險金事件，上訴人對於中華民國八十八年九月二十二日台灣高
等法院第二審判決（八十八年度保險上字第二八號），提起上訴，本院判決如左：
    主  文
原判決除假執行部分外廢棄，發回台灣高等法院。
    理  由
本件上訴人主張：上訴人丙○○於民國八十六年十一月五日與被上訴人簽訂「瑞泰防
癌終身健康保險契約」，並以丙○○之配偶李雙喜及子女乙○○、甲○○為附約被保
險人，保單號碼為Ｚ000000000號，約定初次罹患癌症保險金為新台幣（下
同）九十萬元、癌症身故保險金九十萬元、住院醫療保險金每日六千元、出院後療養
保險金每日四千五百元、門診醫療保險金每日四千五百元。八十七年四月間被保險人
李雙喜經診斷罹患肝癌，並於同年五月二十六日病逝，且未指定受益人，依上開保險
契約之約定，為其繼承人之伊等自得請求被上訴人給付初次罹患癌症保險金九十萬元
、癌症身故保險金九十萬元、癌症住院醫療保險金二十三萬四千元、出院後療養保險
金三萬六千元、門診醫療保險金四千五百元，合計二百零七萬四千五百元等情，爰求
為命被上訴人如數給付及自起訴狀繕本送達翌日起算之法定遲延利息之判決。
被上訴人則以：被保險人李雙喜於八十五年六月十四日因病住院治療時，即已罹患Ｂ
型肝炎帶原，後續住院亦檢驗出肝功能異常，惟上訴人丙○○向伊投保時，竟違反告
知義務，伊至八十七年六月十八日始側面查知其違反告知義務之情事，乃於同年月十
九日發函解除契約。系爭保險契約既已解除，伊即無給付保險金之義務等語，資為抗
辯。
原審廢棄第一審所為被上訴人敗訴部分之判決，改判駁回上訴人該部分之訴，並維持
第一審所為上訴人敗訴部分之判決，駁回上訴人此部分之上訴，係以：上訴人丙○○
固於八十六年十一月五日與被上訴人簽訂「瑞泰防癌終身健康保險契約」，並以丙○
○之配偶李雙喜為附約被保險人，約定初次罹患癌症保險金為九十萬元、癌症身故保
險金九十萬元、住院醫療保險金每日六千元，出院後療養保險金每日四千五百元，門
診醫療保險金每日四千五百元，嗣被保險人李雙喜於八十七年四月間經診斷罹患肝癌
，並於同年五月二十六日病逝，惟查李雙喜於八十五年六月十四日因被砂石刀割傷左
大腿深及肌腱而住院，即被檢驗出為Ｂ型肝炎帶原者，且住院之廣川醫院亦曾將此檢
驗結果告知李雙喜，八十六年十一月二十四日李雙喜因面部至前胸、上腹部巨大電鋸
切割傷再度住院，仍被檢驗出為Ｂ型肝炎帶原者，有該醫院函可稽，嗣於八十七年五
月二十六日因罹患肝癌病逝，可見李雙喜於投保過去一年內一直為Ｂ型肝炎帶原者，
故丙○○於八十六年十一月五日向被上訴人投保時，就系爭保險契約第十項主被保險
人告知事項７、(3)「過去一年內是否曾因肝炎病毒帶原而接受醫師治療、診療或用藥
？」之書面詢問，即應據實陳述李雙喜於投保過去一年內為Ｂ型肝炎帶原者，乃其答
稱「否」，自已違反該項之告知義務。又李雙喜於八十五年六月十四日因工作傷害求
診時，被檢驗出為Ｂ型肝炎之帶原者，此檢驗係屬廣義之健康檢查，且係投保過去二
年內所為，然丙○○就同一告知事項３「過去二年內是否曾因接受健康檢查有異常情
形而被建議接受其他檢查或治療？」之書面詢問，仍答稱「否」，並違反此項之告知
義務。依保險法第六十四條第二項之規定，被上訴人據以解除系爭保險契約，自為合
法。系爭保險契約既經解除，則上訴人本於該保險契約之法律關係，請求被上訴人給
付系爭保險金二百零七萬四千五百元及自起訴狀繕本送達翌日起算之法定遲延利息，
即屬無據，不應准許等詞，為其判斷之基礎。
惟查依據系爭保險契約第十項主被保險人告知事項３之記載，被保險人除在投保前二
年內因接受健康檢查而有異常情形外，尚須因之被建議接受其他檢查或治療，始有告
知此事項之義務。上訴人之被繼承人李雙喜曾於八十五年六月十四日因受傷住院而被
檢驗出為Ｂ型肝炎帶原者，且住院之廣川醫院亦將此檢驗結果告知李雙喜，固為原審
認定之事實，但李雙喜除被告知為Ｂ型肝炎帶原者外，有無因之被建議接受其他檢查
或治療，則未經原審認定。倘李雙喜並無因之被建議接受其他檢查或治療，依上說明
，上訴人丙○○就此書面詢問事項答稱「否」，似難謂違反該項之告知義務。又觀之
同一告知事項７、(3)所載內容，被保險人負有告知該事項之義務，須其在投保前一年
內患有肝炎病毒帶原、肝膿瘍、黃疸，並因而接受醫師治療、診療或用藥，始足當之
。如前所述，李雙喜係於八十五年六月十四日被檢驗出為Ｂ型肝炎帶原者，距丙○○
於八十六年十一月五日以李雙喜為附約被保險人與被上訴人簽訂保險契約時，已逾一
年，且住院之廣川醫院將檢驗結果告知李雙喜，與醫師治療、診療或用藥似亦有間，
此外原審並未認定李雙喜因肝炎病毒帶原而接受醫師治療、診療或用藥，故丙○○以
李雙喜為附約保險人投保時，有無違反上開告知義務，非無再推求之餘地。乃原審就
前揭各項，未遑詳細調查審認澄清，遽以丙○○違反告知義務，系爭保險契約已經被
上訴人合法解除，而為上訴人不利之判斷，自屬可議。上訴論旨，指摘原判決不當，
求予廢棄，非無理由。
據上論結，本件上訴為有理由。依民事訴訟法第四百七十七條第一項、第四百七十八
條第一項，判決如主文。
中      華      民      國    八十九    年     十二     月    二十九    日
                              最高法院民事第一庭
                                  審判長法官  李  錦  豐
                                        法官  楊  鼎  章
                                        法官  吳  麗  女
                                        法官  蘇  達  志
                                        法官  陳  重  瑜
      右正本證明與原本無異
                                              書  記  官
中      華      民      國     九十     年      一      月     十八     日


司法院資訊處製作；財團法人民間司法改革基金會備份。
